【裁判字號】    98,重訴,65
【裁判日期】    981230
【裁判案由】    給付借款
【裁判全文】
臺灣基隆地方法院民事判決              98年度重訴字第65號
原      告  第一商業銀行股份有限公司
法定代理人  丁○○
訴訟代理人  己○○
被      告  港隆通運股份有限公司
兼
法定代理人  乙○○
被      告  丙○○
            戊○○
            甲○○
上列當事人間給付借款事件，本院於98年12月16日言詞辯論終結
，判決如下：
    主  文
被告港隆通運股份有限公司、乙○○、戊○○、甲○○應連帶給
付原告新台幣柒佰柒拾陸萬陸仟佰貳拾肆元，及如附表一、二
所示之利息暨違約金。
於第一項給付範圍內，被告丙○○應與被告港隆通運股份有限公
司、乙○○、戊○○、甲○○連帶給付原告新臺幣肆佰萬仟伍
佰壹拾元，及如附表二所示之利息暨違約金。
訴訟費用新臺幣柒萬柒仟玖佰貳拾元由被告連帶負擔。
本判決第一項於原告以新臺幣貳佰伍拾捌萬捌仟元為被告港隆通
運股份有限公司、乙○○、戊○○、甲○○供擔保後，得假執行
；但被告港隆通運股份有限公司、乙○○、戊○○、甲○○如於
假執行程序實施前，以新臺幣柒佰柒拾陸萬陸仟佰貳拾肆元為
原告預供擔保，得免為假執行。
本判決第二項於原告以新臺幣壹佰拾萬肆仟元為被告丙○○
、港隆通運股份有限公司、乙○○、戊○○、甲○○供擔保後，
得假執行；但被告如於假執行程序實施前，以新臺幣肆佰萬仟
伍佰壹拾元為原告預供擔保，得免為假執行。
    事實及理由
壹、程序方面：
一、被告甲○○經合法通知，未於言詞辯論期日到場，核無民事
    訴訟法第386條所列各款情形，依民事訴訟法第385條第1項
    前段之規定，准原告之聲請，由其一造辯論而為判決。
二、按訴狀送達後，原告不得將原訴變更或追加他訴，但請求之
    基礎事實同一者不在此限，民事訴訟法第255條第1項第2 款
    定有明文。原告原支付命令請求被告應連帶給付新臺幣（下
    同）7,766,324元及如附表一、二所示之利息暨違約金，嗣
    經被告丙○○異議而視同起訴，於民國98年11月17日以民事
    準備書狀變更其之訴聲明為被告港隆通運股份有限公司（下
    稱港隆公司）、乙○○、戊○○、甲○○應連帶給付原告
    7,766, 324元及如附表一、二所示之利息暨違約金；被告丙○○應與被告港隆公司、乙○○、戊○○、甲○○連帶給付
    原告4,003,510元及附表二所示之利息暨違約金。核屬請求
    之基礎事實同一，揆諸前開說明，應予准許，合先敘明。
貳、實體方面：
一、原告主張：
  (一)緣被告港隆公司於 92年12月8日、93年1月9日邀同被告乙○○、戊○○、甲○○、丙○○等 4人為連帶保證人，與原告
    簽立約定書及保證書，嗣於 98年5月26日邀同被告乙○○、
    戊○○、甲○○等 3人為連帶保證人，與原告重新簽訂約定
    書及保證書。被告港隆公司並自86年5月8日陸續向原告借款
    13筆款項合共1,500萬元，約定逾期6個月以內償還者，按原
    利率之10％；逾期超過6個月以上部份，按原利率之20％加
    付違約金，有借據在卷可稽。詎前開借款自98年7月31日起
    陸續到期，被告港隆公司尚欠如附表一、二所示之本金7,76
    6,324元及利息、違約金未償還，屢經催討，仍未償還，依
    借據約定，被告港隆公司已喪失期限利益，應視同全部到期
    ，被告乙○○、甲○○、戊○○、丙○○等人為連帶保證人
    ，依約自應負連帶償還責任。又依保證書第1條約定，連帶
    保證人之保證責任包括現在、過去及未來，在保證未解除前
    尚負債務連帶保證責任。被告丙○○因未簽訂98年5月26日
    之保證書擔任連帶保證人，故僅就被告港隆公司98年5月26
    日前如附表二所示之借款與被告港隆公司、乙○○、戊○○
    、甲○○負連帶清償責任，至於被告港隆公司、乙○○、戊○○、甲○○則需對被告港隆公司積欠原告如附表一、二所
    示之借款及利息暨違約金，負連帶清償責任。
  (二)對被告抗辯之陳述：
  1.被告丙○○與原告於93年1月9日簽訂之保證書係未定期限之
    連帶保證，依保證書第1條約定：「本保證書所稱一切債務
    ，係指債務人於現在（含過去所負現在尚未清償）及將來對
    貴行所負之借款、票據、墊款、保證、損害賠償及其他債務
    。」保證書係原告與被告雙方所訂立之契約，契約終止需雙
    同意，在契約未經雙方同意終止前契約仍應屬有效。是被告
    丙○○抗辯銀行之保證由公司董監事為擔保人，且每三年必
    須重新對保一次云云，惟保證書是未定期限契約，且是否為
    公司之董事與是否為連帶保證人，並無同等關係，故非公司
    董監事時，並不代表其連帶保證責任亦一併免除。
  2.被告丙○○抗辯被告港隆公司之債務97年7月以後重新借貸
    之款項，其在保證書、約定書、借據上都未簽立任何保證之
    文件，沒有理由要被告本人共同承擔所有債務云云，惟被告
    丙○○93年1月9日簽立保證書後負連帶保證責任，並不因其
    未在借據上簽名或蓋章而不負連帶保證責任。又對保並未規
    定三年一定對保一次，基本上原告認為需要對保時，就會通
    知被告對保，如果對保戶認為不想再擔任連帶保證人的話，
    也可以存證信函通知原告，銀行接獲通知後，無論是否同意
    解除保證人責任，皆會用存證信函說明原由，惟本件原告自
    始均未接獲被告丙○○請求解除擔任被告港隆公司連帶保證
    人之通知。
  (三)訴之聲明：
  1.被告港隆公司、乙○○、戊○○、甲○○應連帶給付原告
    7,766,324元及如附表一、二所示之利息暨違約金。
  2.被告丙○○應與被告港隆公司、乙○○、戊○○、甲○○連
    帶給付原告4,003,510元及附表二所示之利息暨違約金。
  3.願供擔保請准宣告假執行。
二、到庭被告則以下列情詞置辯，請求駁回原告之訴：
  (一)被告丙○○部分：
  1.被告於89年至92年間擔保被告港隆公司借款之連帶保證人，
    惟銀行借款之保證係由公司董監事為擔保人，且每三年必須
    重新對保一次，被告於92年擔保後，95年已退出公司董監事
    乙職並未再做任何借款之擔保，且92年至95年間被告港隆公
    司之借款業已還清，故於95年未再簽立任何文件且未為任何
    對保手續。查被告港隆公司之債務係97年7月後重新借貨之
    款項，被告皆未簽立保證書、約定書、借據或任何保證之文
    件，沒理由要被告共同承擔被告港隆公司所有債務；且若依
    92年度之保證書第1條約定，保證人之過去所要負的保證責
    任中，也只有在借款明細表中第11條表示公司長期貨款部分
    ，被告有責任共同承擔，其餘款項係公司與銀行重新約定，
    與被告無關。
  2.被告雖於93年1月9日與原告簽立約定書及保證書，惟因其放
    款貸放科目為短期放款，故保證書期間當然指此放款科目之
    期間；另借據第3條亦明訂借款期間之起迄日，到期即將借
    款本金及應付款項一併清償，亦即貸放期間為一年，屆期清
    償重訂契約。原告以前揭保證書要求被告丙○○對被告港隆
    公司97年至98年間之債務負連帶清償責任，與上述原告所貸
    放科目之債權追溯期間，顯不相符。另前揭保證書第1條所
    述是否指此一貸放科目（一年）之過去，現在及未來實有爭
    議，原告與被告訂約時並未具體說明，亦無明確之保證期間
    ，致使被告對保證期間之認知與原告有所出入；且93年1月9
    日簽約後之借款，均未通知被告對保簽立借據（其餘之保證
    人均有通知），而被告亦曾與港隆公司之代表人乙○○至原
    告公司表態免除連帶保證之關係，原告亦無異議，故認為原
    告已同意免除被告之保證責任。
  (二)被告乙○○兼港隆公司法定代理人則坦承確實有向原告借錢
    而尚未清償；惟被告丙○○在95年間擔任被告港隆公司之連
    帶保證人時，被告港隆公司向原告借貸的1千萬元只剩下10
    萬元未清償，其他都已清償完畢，本件原告起訴請求被告償
    還700多萬元部分，係被告港隆公司從97年間才再向原告所
    借的款項，這些欠款被告丙○○根本沒有對保，故均與被告
    丙○○無關。
  (三)被告戊○○確實有擔任被告港隆公司之連帶保證人；惟被告
    丙○○確實在94年間就退出被告港隆公司董監事乙職，當時
    被告有向銀行口頭表示這件事，但忽略書面程序部分。
三、被告甲○○則未於言詞辯論期日到場，亦未以書面為任何有
    利於己之聲明或陳述。
四、得心證之理由：
  (一)經查，原告上開主張，業據提出放款戶授信明細查詢單、借
    據影本13紙、約定書影本及保證書影本、利率變動表等件為
    證，且為被告港隆公司、乙○○、戊○○所不爭執，而被告
    甲○○經合法通知未到場表示意見，亦未提出書狀為有利於
    己之陳述，本院審酌上開證物與原告之主張相符，堪信原告
    上開請求被告港隆公司、乙○○、戊○○、甲○○應連帶給
    付如主文第1項所示之金額，為有理由，應予准許。
  (二)次查，原告請求被告丙○○就系爭債務中本金 4,003,510元
    之債務負連帶保證責任乙情，固為被告丙○○所否認，並以
    前揭情詞置辯，惟按就連續發生之債務為保證而未定有期間
    者，保證人得隨時通知債權人終止保證契約。前項情形，保
    證人對於通知到達債權人後所發生主債務人之債務，不負保
    證責任，民法第754條定有明文。又保證人與債權人約定就
    債權人與主債務人間所生一定債之關係範圍內之不特定債務
    ，預定最高限額，由保證人保證之契約，學說上稱為最高限
    額保證。此種保證契約如定有期間，在該期間內所生約定範
    圍內之債務，不逾最高限額者，均為保證契約效力所及；如
    未定期間，保證契約在未經保證人依民法第七百五十四條規
    定終止或有其他消滅原因以前，所生約定範圍內之債務，亦
    同。故在該保證契約有效期間內，已發生約定範圍內之債務
    ，縱因清償或其他事由而減少或消滅，該保證契約依然有效
    ，嗣後所生約定範圍內之債務，於不逾最高限額者，債權人
    仍得請求保證人履行保證責任（最高法院77年台上字第943
    號判例參照）。經查，本件被告丙○○所簽立之系爭保證書
    及約定書並未約定有保證期間，為兩造所不爭，依該保證書
    及約定書第1條均約定：「本保證書（約定書）所稱一切債
    務，係指債務人於現在（含過去所負現在尚未清償）及將來
    對貴行所負之借款、票據、墊款、保證、損害賠償及其他債
    務。」等內容觀之，足認主債務人即被告港隆公司對原告所
    負之一切債務，包括「將來」所負之債務，亦為被告丙○○
    所保證之範圍。準此以觀，被告丙○○所簽立之系爭保證書
    及約定書，即為最高法院上開判例所稱之「未定期限之最高
    限額保證契約書」，而被告丙○○僅空言辯稱被告港隆公司
    之銀行借款皆以董監事為擔保人，且每三年必須重新對保一
    次，被告於92年擔保後，95年已退出公司董監事乙職並未再
    做任何借款之擔保，故不必再負保證責任云云，並未提出任
    何證據以實其說，本院審酌被告丙○○既未將其主觀之「動
    機」或「認知」形諸於系爭保證書及約定書之約定條款，或
    與原告達成其係以被告港隆公司之董監事為保證之合意，揆
    諸前揭說明，被告丙○○之抗辯即非有據，而不足為信。至
    被告丙○○另抗辯曾與被告港隆公司之負責人乙○○同至原
    告公司表態免除連帶保證之關係云云，為原告所否認，依民
    事訴訟法第277條規定，被告自應就此有利於己之事實負舉
    證之責，惟被告丙○○迄未提出具體證據，證明其已依民法
    第754條向原告為終止保證契約之表示，依舉證責任分配之
    法則，自無法遽信被告此部分抗辯為真實。綜上所述，被告
    丙○○既未向原告終止保證契約，則系爭保證書及約定書仍
    屬有效，被告丙○○仍需與其他被告在主文第1項給付範圍
    內，就如附表二所示之金額對原告負連帶清償責任。
五、從而，原告依兩造間消費借貸及連帶保證之法律關係，請求
    被告港隆公司、乙○○、戊○○、甲○○應連帶給付原告
    7,766,324元及如附表一、二所示之利息暨違約金，及在上
    開給付範圍內，被告丙○○應與被告港隆公司、乙○○、戊○○、甲○○連帶給付原告4,003,510元及如附表二所示之
    利息暨違約金，為有理由，應予准許。
六、本判決原告勝訴部分，原告陳明願供擔保請准宣告假執行，
    爰酌定相當擔保金額准許之；並依職權宣告被告得預供擔保
    免為假執行。
七、本件第1審訴訟費用77,923元由被告連帶負擔。
八、據上論結：本件原告之訴為有理由，依民事訴訟法第385條
    第1項前段、第85條第2項、第390條第2項、第392條第2項，
    判決如主文。
中    華    民    國    98    年    12    月    30    日
                  民事庭法  官  林玉珮
以上正本係照原本作成。
對於本件判決如有不服，應於收受送達後20日內向本院提出上訴
書狀，敘述上訴之理由，上訴於臺灣高等法院。
中    華    民    國    98    年    12    月    30    日
                        書記官  洪福基
附表一：
┌──┬───────┬────────────────┬────────────────┐
│編號│本        金  │利                  息          │            違約金              │
│    │              ├──────┬─────────┼────────────────┤
│    │（新 臺 幣）  │年利率（％）│起迄日（民國）    │         計算期間及利率         │
├──┼───────┼──────┼─────────┼────────────────┤
│1   │388,073元     │4.84％      │自98年7月31日起   │自98年8月31日起至清償日止，逾期6│
│    │              │            │至清償日止        │個月以內者，按左列利率10%；逾期 │
│    │              │            │                  │超過6個月者，按左列利率20%。    │
├──┼───────┼──────┼─────────┼────────────────┤
│2   │289,265元     │5.44％      │自98年7月23日起   │自98年8月23日起至清償日止，逾期6│
│    │              │            │至清償日止        │個月以內者，按左列利率10%；逾期 │
│    │              │            │                  │超過6個月者，按左列利率20%。    │
├──┼───────┼──────┼─────────┼────────────────┤
│3   │75,225元      │5.44％      │自98年7月23日起   │自98年8月23日起至清償日止，逾期6│
│    │              │            │至清償日止        │個月以內者，按左列利率10%；逾期 │
│    │              │            │                  │超過6個月者，按左列利率20%。    │
├──┼───────┼──────┼─────────┼────────────────┤
│4   │1,552,291元   │4.84％      │自98年7月31日起   │自98年8月31日起至清償日止，逾期6│
│    │              │            │至清償日止        │個月以內者，按左列利率10%；逾期 │
│    │              │            │                  │超過6個月者，按左列利率20%。    │
├──┼───────┼──────┼─────────┼────────────────┤
│5   │1,157,060元   │5.44％      │自98年7月23日起   │自98年8月23日起至清償日止，逾期6│
│    │              │            │至清償日止        │個月以內者，按左列利率10%；逾期 │
│    │              │            │                  │超過6個月者，按左列利率20%。    │
├──┼───────┼──────┼─────────┼────────────────┤
│6   │300,900元     │5.44％      │自98年7月23日起   │自98年8月23日起至清償日止，逾期6│
│    │              │            │至清償日止        │個月以內者，按左列利率10%；逾期 │
│    │              │            │                  │超過6個月者，按左列利率20%。    │
├──┼───────┼──────┼─────────┼────────────────┤
│共  │3,762,814元   │            │                  │                                │
│計  │              │            │                  │                                │
│    │              │            │                  │                                │
└──┴───────┴────────────────┴────────────────┘
附表二：
┌──┬───────┬────────────────┬────────────────┐
│編號│本        金  │利                  息          │            違約金              │
│    │              ├──────┬─────────┼────────────────┤
│    │（新 臺 幣）  │年利率（％）│起迄日（民國）    │         計算期間及利率         │
├──┼───────┼──────┼─────────┼────────────────┤
│1   │1,000,000元   │4.9％       │自98年7月2日起    │自98年8月2日起至清償日止，逾期6 │
│    │              │            │至清償日止        │個月以內者，按左列利率10%；逾期 │
│    │              │            │                  │超過6個月者，按左列利率20%。    │
├──┼───────┼──────┼─────────┼────────────────┤
│2   │503,330元     │3.71％      │自98年7月29日起   │自98年8月29日起至清償日止，逾期6│
│    │              │            │至清償日止        │個月以內者，按左列利率10%；逾期 │
│    │              │            │                  │超過6個月者，按左列利率20%。    │
├──┼───────┼──────┼─────────┼────────────────┤
│3   │1,000,000元   │4.9％       │自98年7月2日起    │自98年8月2日起至清償日止，逾期6 │
│    │              │            │至清償日止        │個月以內者，按左列利率10%；逾期 │
│    │              │            │                  │超過6個月者，按左列利率20%。    │
├──┼───────┼──────┼─────────┼────────────────┤
│4   │503,330元     │3.71％      │自98年7月29日起   │自98年8月29日起至清償日止，逾期6│
│    │              │            │至清償日止        │個月以內者，按左列利率10%；逾期 │
│    │              │            │                  │超過6個月者，按左列利率20%。    │
├──┼───────┼──────┼─────────┼────────────────┤
│5   │896,850元     │3.645％     │自98年7月9日起    │自98年8月9日起至清償日止，逾期6 │
│    │              │            │至清償日止        │個月以內者，按左列利率10%；逾期 │
│    │              │            │                  │超過6個月者，按左列利率20%。    │
├──┼───────┼──────┼─────────┼────────────────┤
│6   │50,000元      │3.03％      │自98年7月1日起    │自98年8月1日起至清償日止，逾期6 │
│    │              │            │至清償日止        │個月以內者，按左列利率10%；逾期 │
│    │              │            │                  │超過6個月者，按左列利率20%。    │
├──┼───────┼──────┼─────────┼────────────────┤
│7   │50,000元      │3.03％      │自98年7月1日起    │自98年8月1日起至清償日止，逾期6 │
│    │              │            │至清償日止        │個月以內者，按左列利率10%；逾期 │
│    │              │            │                  │超過6個月者，按左列利率20%。    │
├──┼───────┼──────┼─────────┼────────────────┤
│共  │ 4,003,510元  │            │                  │                                │
│計  │              │            │                  │                                │
│    │              │            │                  │                                │
└──┴───────┴────────────────┴────────────────┘

司法院資訊處製作；財團法人民間司法改革基金會備份。
